【裁判字號】    98,訴,1090
【裁判日期】    981113
【裁判案由】    誣告等
【裁判全文】
臺灣臺北地方法院刑事判決              98年度訴字第1090號
公  訴  人  臺灣臺北地方法院檢察署檢察官
被      告  丙○○
上列被告因誣告等案件，經檢察官提起公訴（97年度偵字第2015
9號），本院判決如下：
    主  文
丙○○無罪。
    理  由
一、公訴意旨略以：被告丙○○與甲○○（待到案後另行審結）
    均明知戊○○、己○○、乙○○，於民國95年5月17日夜間6
    時許，至被告所經營址設臺北市○○區○○街17巷5之1號「
    金如意天珠精品店」催討債務，並未共同強暴脅迫妨害在場
    店員甲○○對店內飾品管領權利之行使，而逕自取走48件飾
    品之事實，竟意圖他人受刑事處分，由被告教唆甲○○，於
    95年5月17日夜間8時20分，至臺北市政府警察局中山分局圓
    山派出所，向該管公務員誣告上開情事；又於96年5月29日
    臺灣臺北地方法院檢察署檢察官訊問時，被告明知戊○○、
    己○○、乙○○並無上開行為，為與案情有重要關係之事項
    ，竟另基於偽證之犯意，供前具結證以「甲○○跟我說公司
    的東西被己○○搶走數十件…，甲○○沒有辦法阻止」，而
    為虛偽之證述；因認被告分別涉犯刑法第169條第1項之誣告
    罪嫌、同法第168條之偽證罪嫌。
二、訊據被告堅詞否認有公訴人所指之犯行，辯稱：伊當天不在
    店裡，甲○○打電話跟伊說有好幾個人要來店裡搬東西，伊
    請甲○○跟對方說等伊回來再處理，之後警察來，伊只是要
    甲○○配合去作筆錄，並沒有要甲○○告對方的意思；因為
    甲○○跟伊說對方強行把東西搬走，所以伊才在偵查中這樣
    說，伊並沒有偽證等語。
三、公訴人認為被告涉有上開犯行，係以：被告之供述，同案被
    告甲○○之供述，證人戊○○、己○○、乙○○於被訴案件
    中之陳述，被告於該案中為證人之96年5月29日偵訊筆錄及
    證人結文，及該案之偵審全卷（96年度偵字第3592號偵查卷
    、本院96年度易字第2881號刑事卷）等，為其主要論據。
四、按犯罪事實應依證據認定之，無證據不得認定犯罪事實；又
    不能證明被告犯罪者，應諭知無罪之判決；刑事訴訟法第15
    4 條第2項、第301條第1項分別定有明文。又告訴人所訴事
    實，不能證明其係實在，對於被訴人為不起訴處分確定者，
    是否構成誣告罪，尚應就其有無虛構誣告之故意以為斷，並
    非當然可以誣告罪相繩；次按誣告罪之成立，以告訴人所訴
    被訴人之事實必須完全出於虛構為要件，若有出於誤會或懷
    疑有此事實而為申告，以致不能證明其所訴之事實為真實，
    縱被訴人不負刑責，而告訴人本缺乏誣告之故意，亦難成立
    誣告罪名，是其所訴事實，雖不能證明係屬實在，而在積極
    方面尚無證據證明其確係故意虛構者，仍不能遽以誣告罪論
    處（最高法院59年臺上字第581號、44年臺上字第892號、46
    年臺上字第927號判例意旨參照）。而刑法第168條之偽證罪
    ，係以證人於案情有重要關係之事項，故意為虛偽之陳述為
    構成要件之一，而所謂「虛偽之陳述」，必須行為人以明知
    不實之事項，故為虛偽之陳述，始為相當；質言之，必須行
    為人主觀上明知反於其所見所聞之事項，故意為不實之陳述
    而言，如上訴人就其聽聞而為證述，或因誤會或記憶不清而
    有所錯誤，因欠缺犯罪故意，均與故為虛偽陳述之犯罪構成
    要件有間，則不能以本罪相繩（最高法院92年度臺上字第48
    95號判決要旨參照）。經查：
    (一)甲○○受僱於被告在「金如意天珠精品店」為店員，戊○○、己○○、乙○○於前揭時間到店內，以要向被告催討
      債務為由而取走店內飾品，其後被告有要甲○○至警局就
      此為之提出刑事告訴等情，業據同案被告甲○○於戊○○
      、己○○、乙○○等人被訴妨害自由案件中供述明確在卷
      ，且經證人即受理該申告案件之員警丁○○於本院審理時
      結證稱：伊記得他來提告訴時，是老闆傳簡訊給他，要他
      這樣告的，當時簡訊有拍照等語屬實（見本院98年10月23
      日審判筆錄第18頁），而依卷附同案被告甲○○的手機照
      片（見96年度偵字第3592號卷第35頁），當天確有從「老
      闆娘」寄送的簡訊，內容則為「告強奪侵占恐嚇取財要警
      察開報案三聯單給妳」等語。是本件既係被告要甲○○為
      之至警局提出刑事告訴，自有藉此要求犯罪偵察機關訴追
      刑事犯罪之意，故被告空言否認並無申告之意云云，顯係
      卸責之詞，難以憑採。
    (二)被告提起前揭告訴後，經檢察官偵查結果，對於戊○○、
      己○○、乙○○上開逕自取走店內飾品的行為，認為涉犯
      刑法第304條第1項強制罪嫌而提起公訴，該案經本院審理
      結果，依同案被告甲○○於警詢及偵、審中之陳述，認為
      其容任取走該等物品，且現場並無任何強暴、脅迫等行為
      為由而判決無罪確定，業據本院核閱該偵、審案卷（96年
      度偵字第3592號偵查卷、本院96年度易字第2881號刑事卷
      ）屬實。然此僅止於證明被告於該案指訴戊○○、己○○
      、乙○○所涉犯罪罪嫌不足，按前所述，尚難據此即推論
      其於提起告訴時具有誣告之犯意，仍應賴其他積極證據佐
      證之。公訴人雖舉證人戊○○、己○○、乙○○等人於該
      案中均陳述：被告有簽立協議書，同意任意變賣其所有動
      產抵債，當天是依照協議書的約定搬取物品等語，以及被
      告可透過同案被告甲○○得知本件並無強暴、脅迫的不法
      手段取走物品等為由，認為被告有虛構事實的誣告犯意。
      惟查：
      1.依證人戊○○、乙○○於本院審理時所述，及證人己○○於另案被訴案件中的陳述，固均一致陳稱：被告有積
        欠戊○○廣告費用，約定好要清償，若未清償，則同意
        變賣被告所有動產物品抵債，因為被告所交付的支票跳
        票，所以才按照該約定前去店裡面搬取物品等語（見本
        院98年10月23日審判筆錄，96年度偵字第3592號卷第56
        頁），並有該「償還債務協議書」（見96年度偵字第35
        92號卷第37頁）附卷可稽。惟觀諸協議書內容，不僅未
        約定可逕自取走物品抵債的種類、數量以及時間，且該
        協議是在95年3月8日簽立，而證人戊○○前來搬取物品
        的時間，已逾2個月之後，況且，被告亦有可能事後反
        悔不願依約履行，亦或可能設法另行籌資還款，或另以
        其他方式抵債，原因種種不一而足。綜此，即令被告有
        簽署該債務償還協議書，同意變賣物品抵債，然此究與
        被告是否同意證人戊○○等人前揭逕自取走店內物品抵
        債的行為，實屬二事，而被告又是以未獲其同意而逕自
        取走店內物品為由提出前揭告訴，是自難僅憑此即認定
        被告提出告訴時有誣告之犯意。
      2.依同案被告甲○○於另案警詢中所述：當時該4名人士
        進入店內，只說要拿東西抵債，伊說不可以，東西遺失
        伊賠不起，其中有一名男子說為什麼東西不能拿，在他
        們還沒搬貨品之前，其中一名不知名男子並拿出一份償
        還債務協議書給伊看後，要求伊立即打電話跟老闆娘丙○○聯絡，告訴他現在店內所發生之事情，老闆娘丙○○電話中指示要伊阻止這4名不知名人士搬走店內貨品
        ，後來其中2名男子即動手搬取店內所展示之貨品等語
        （見96年度偵字第3592號卷第23頁）；於偵查中所述：
        …一個男子說要搬東西，伊說不可以，伊就打電話給丙○○，丙○○說東西都不能搬，另一個男子就很大聲的
        說「什麼叫做不可以搬」，他們就開始把櫃子裡面總共
        48件的東西搬上車等語（見96年度偵字第3592號卷第56
        頁）；於本院審理時所述：當時伊有打電話給老闆娘丙○○，伊跟丙○○說戊○○他們要把東西拿走作抵押，
        丙○○說店裡面一樣東西都不能被搬走，（你有無告訴
        戊○○、乙○○、己○○三人不能搬東西？）有，（丙○○有同意他們搬東西嗎？）沒有，（你有無告訴丙○○，你有同意他們搬走？）沒有，（你與丙○○說東西
        被搬走時，你是向丙○○說他們是經過你的同意才搬走
        嗎？）伊沒有這樣講，（你是如何跟丙○○說東西被搬
        走的？）事發當晚伊打電話給丙○○說東西已經被搬走
        了，丙○○說怎麼會讓他們把東西搬走，後來伊怎麼回
        答伊忘記了等語（見本院96年度易字第2881號卷第40至
        41頁）。是細繹同案被告甲○○所述，可知當天戊○○
        等人進入店內表示要搬東西抵債，其撥打電話給被告，
        告知戊○○等人的來意後，被告即指示勿讓店內東西被
        搬走，甲○○在轉達被告之意後，戊○○等人並未理會
        ，仍逕自將店內搬走，甲○○是等到戊○○等人離開後
        ，才告知被告店內物品被搬走之事，被告有質問甲○○
        為何會讓戊○○等人將東西搬走，甲○○就此已不復記
        憶，但並未告知有同意讓戊○○等人搬走店內物品。就
        此而言，實無公訴人所指被告可透過同案被告甲○○得
        知本件並無強暴、脅迫的不法手段之情。
      3.綜上，公訴人所舉之事證，不僅均不足以援為被告於提
        出告訴時確有虛構事實而誣告犯意之佐證。而依同案被
        告甲○○前揭所述，可知被告當時即有明確表示拒絕戊○○等人搬取店內物品抵債之意，甚至指示店員不可讓
        店內物品被搬走，而其在為此指示後，不久就接到甲○○的電話，得知店內物品被搬走，是以被告所接獲的訊
        息，實有可能認為店員勢單力薄，無法阻止戊○○等人
        ，則被告認為戊○○等人未經其同意逕自取走店內物品
        的行為，可能涉及相關刑事犯罪，而要店員甲○○就此
        為之提出刑事告訴，並非毫無所本，難認被告此舉有誣
        告之犯意。
    (三)被告於提出告訴後，該案檢察官偵查時，確有於上開時間
      到庭具結為證人而陳述前揭內容等情，為被告於本院審理
      時所坦認，並有該偵訊筆錄及證人結文（見96年度偵字第
      3592號卷第55、60頁）在卷足憑。然綜前所述，甲○○與
      被告聯繫後，被告有表明反對之意，甲○○有將被告之意
      轉達，戊○○等人仍不顧此情逕自取走店內物品，其後甲○○即轉知被告店內物品被取走之事，則被告就此於偵查
      中證稱「甲○○沒有辦法阻止」等語，並非悖於事實，難
      認有何虛偽之情。就被告陳稱「甲○○跟我說公司的東西
      被己○○搶走數十件」等語，而同案被告甲○○就此於另
      案審理時則陳稱：…當時伊是跟丙○○說他們來搬東西，
      當時伊沒有跟丙○○提到搶東西等語（見本院96年度易字
      第2881號卷第40頁反面，97年4月24日審判筆錄），固與
      被告所述相左。然以該案發生後距離被告、甲○○前揭到
      庭陳述的時間，相隔已逾1年之久，則甲○○事後是如何
      向被告描述，實有可能因為時間經過記憶漸趨模糊，以致
      被告、甲○○就此部分的陳述未盡一致，此觀甲○○前揭
      於本院審理時，就事發後被告如何質問、質問內容為何，
      均答稱已不復記憶等語，更足以證明；實難據此即認被告
      必係故為虛偽陳述。況且，以甲○○當時受僱為店員，其
      在受被告指示要求不准讓店內物品被搬走，但其後又無力
      阻止而任令戊○○等人搬走店內物品，其怕遭被告究責，
      而對被告稱是對方強行搬走、其無力阻止等語，並非全無
      可能。再者，即令甲○○所稱未對被告說對方有行搶等語
      屬實，然以被告當時並不在場，其在指示甲○○不要讓店
      內東西被搬走，之後就接獲甲○○告知戊○○等人取走店
      內物品之事，就被告而言，認為未經同意逕自取走店內物
      品，此舉是屬不法腕力的搶奪行為，亦非全無所據，自難
      認被告就此而為的陳述係故意憑空捏造。
五、綜上所述，公訴人所舉之證據，不僅不足以證明被告有其所
    指之誣告、偽證等犯罪，而被告據以提出本件告訴，以及其
    後到庭為證人的陳述，均係有所本而非出於虛構，按前所述
    ，自難以誣告、偽證等罪相繩。此外，又查無其他積極證據
    足證被告有公訴人所指犯行，揆諸前開說明，不能證明被告
    犯罪，應為無罪諭知。
據上論斷，應依刑事訴訟法第301條第1項，判決如主文。
本案經檢察官郭力菁到庭執行職務。
中    華    民    國    98    年    11    月    13    日
                  刑事第十三庭  審判長法  官  許泰誠
                                      法  官  陳君鳳
                                      法  官  李貞瑩
以上正本證明與原本無異。
如不服本判決應於收受送達後10日內向本院提出上訴書狀，並應
敘述具體理由；其未敘述上訴理由者，應於上訴期間屆滿後20日
內向本院補提理由書（均須按他造當事人之人數附繕本）「切勿
逕送上級法院」。告訴人或被害人如對於本判決不服者，應具備
理由請求檢察官上訴，其上訴期間之計算係以檢察官收受判決正
本之日期為準。
送上級法院」。
                                      書記官  高菁菁
中    華    民    國    98    年    11    月    13    日

司法院資訊處製作；財團法人民間司法改革基金會備份。
